臺灣板橋地方法院交通事件裁定　　　　99年度交聲字第3285號
原處分機關　交通部公路總局臺北區監理所
異　議　人
即受處分人　陳　羅
上列異議人即受處分人因違反道路交通管理處罰條例案件，對於
交通部公路總局臺北區監理所民國99年10月13日所為北監自裁字
第裁40-C00000000號違反道路交通管理事件裁決處分聲明異議，
本院裁定如下：
    主  文
原處分撤銷。
陳羅汽車駕駛人，駕駛汽車經測試檢定酒精濃度超過規定標準，
於壹年內不得考領小型車普通駕駛執照，並應施以道路交通安全
講習。
    理  由
一、按汽車駕駛人飲用酒類後，其吐氣所含酒精濃度超過每公升
    0.25毫克以上者，不得駕車；汽車駕駛人，駕駛汽車經測試
    檢定酒精濃度超過規定標準，處新臺幣（下同）15,000元以
    上60,000元以下罰鍰，並當場移置保管該汽車及吊扣其駕駛
    執照1 年；因而肇事致人受傷者，並吊扣其駕駛執照2 年；
    致人重傷或死亡者，吊銷其駕駛執照，並不得再考領；汽車
    駕駛人，有第35條第1 項規定之酒後駕車情形，應接受道路
    交通安全講習，道路交通安全規則第114 條第2 款及道路交
    通管理處罰條例第35條第1 項第1 款、第24條第1 項第2 款
    分別定有明文。
二、原處分機關略以：異議人即受處分人（下稱受處分人）陳羅
    駕駛車號ZV-0340 號自用一般小客車，於民國99年9 月7 日
    下午10時2 分許，行經（改制前）臺北縣新莊市○○○路46
    巷口，因有「汽車駕駛人酒精濃度超過規定標準（0.55以上
    ）（無駕駛執照）」【原舉發機關北縣警交大字第C0000000
    0 號舉發違反道路交通管理事件通知單（下稱本件舉發通知
    單）上則載「酒後駕車經酒測值為0.87MG/L」】之違規行為
    ，經（改制前）臺北縣政府警察局新莊分局泰山分駐所員警
    攔停查獲而以上開舉發通知單當場舉發。原處分機關並於99
    年10月13日，依道路交通管理處罰條例第35條第1 項第1 款
    、第24條第1 項第2 款（裁決書漏載「第24條第1 項第2 款
    」）及第67條第6 項（裁決書漏載「第6 項」）之規定，以
    北監自裁字第裁40-C00000000號違反道路交通管理事件裁決
    書（下稱本件裁決書）裁處受處分人罰鍰49,500元，自99年
    10月13日（裁決日）起1 年內不得考領駕駛執照，並施以道
    路交通安全講習等情。
三、異議意旨略以：受處分人本件酒駕經緩起訴處分判罰50,000
    元，請體諒一般市井小民生活不易，及一案不兩罰道理，同
    意不另科監理所處罰款項49,000元（按應指49,500元）等語
    。
四、經查：
（一）按本件酒後駕車只有一個交通違規行為，而且有關其處罰
      效果之罰鍰、吊扣駕駛執照與施以道路交通安全講習等，
      與該交通違規行為是否存在均無從分離。法院審理時應先
      確定受處分人是否真有交通違規之事實，再決定原處分機
      關所適用之法律有無錯誤。是上開行政處分裁處效果之罰
      鍰、吊扣駕駛執照及施以道路交通安全講習，均屬本院得
      審究範疇，先予敘明（臺灣高等法院暨所屬法院98年法律
      座談會刑事類提案第23號研討結果意旨參照）。
（二）受處分人陳羅駕駛車號ZV-0340 號自用一般小客車，於上
      述時、地，因酒後駕車，經警攔查發現並實施酒測，測得
      受處分人之呼氣酒精濃度達每公升0.87毫克，已逾規定不
      得駕駛車輛之濃度標準，而為警舉發受處分人有上揭違規
      酒駕行為乙節，受處分人於聲明異議狀中並未就此酒後駕
      車行為加以爭執，復有本件酒測單、舉發通知單、裁決書
      各1 件在卷可稽。是受處分人酒後超過規定標準駕駛動力
      交通工具之事實，堪以認定。
（三）受處分人上揭酒後駕車之違規行為，同時觸犯刑法第185
      條之3 公共危險罪，經臺灣板橋地方法院檢察署檢察官於
      99年9 月16日以99年度速偵字第5983號為緩起訴處分，緩
      起訴期間為1 年，並命受處分人於緩起訴處分確定，收受
      該署檢察官執行緩起訴處分命令通知書後2 個月內，向國
      庫支付50,000元，該緩起訴處分並於99年10月12日確定，
      緩起訴期間為99年10月12日至100 年10月11日，遵守或履
      約期間則自99年11月25日至100 年1 月24日等情，亦有該
      署檢察官緩起訴處分書、臺灣高等法院被告前案紀錄表各
      1 件在卷足憑。
（四）就罰鍰部分：
    1.按行政罰法第26條規定：「一行為同時觸犯刑事法律及違
      反行政法上義務規定者，依刑事法律處罰之。但其行為應
      處以其他種類行政罰或得沒入之物而未經法院宣告沒收者
      ，亦得裁處之。前項行為如經不起訴處分或為無罪、免訴
      、不受理、不付審理之裁判確定者，得依違反行政法上義
      務規定裁處之」，此即所謂一事不二罰原則。探究其立法
      目的，無非以一行為同時觸犯刑事法律及違反行政法上義
      務規定時，由於刑罰與行政罰同屬不法行為之制裁，而刑
      罰之懲罰作用較強，依刑事法律處罰即足資警惕，實無一
      事二罰再處行政罰之必要。至其行為應處以「其他種類」
      行政罰者，係指「罰鍰」、「拘留」等與刑事處罰（自由
      刑、財產刑）相當者以外之行政罰（如吊銷、吊扣駕駛執
      照或營業執照、施以道路交通安全講習等）而言，為維護
      公共秩序及貫徹行政目的，行政機關固得併予裁處，惟仍
      應以與已受處分不同種類之處罰為限，始無違一事不二罰
      原則。
    2.次按，檢察官為緩起訴處分時，依刑事訴訟法第253 條之
      2 第1 項規定對被告所為之指示及課予之負擔，雖非刑罰
      ，但對被告仍有財產減少及自由受限之不利影響，性質上
      具有實質制裁之替代刑罰效果，應屬於行政罰法第26條第
      1 項所稱之「刑事法律處罰」，而有該條項一事不二罰規
      定之適用。又受處分人於緩起訴期間內，若有刑事訴訟法
      第253 條之3 第1 項規定之情形，檢察官尚得依職權撤銷
      原處分，繼續偵查或起訴，是於緩起訴之猶豫期間內，受
      處分人之刑事訴追程序仍未終局確定，處分機關若於上揭
      緩起訴猶豫期間期滿前逕為行政裁決，裁處受處分人行政
      罰鍰或與緩起訴處分相同性質、目的之處罰，將使受處分
      人日後有同時遭受行政處罰及刑事訴追之危險，顯與行政
      罰法第26條規定之立法意旨相違背。是以在緩起訴處分尚
      未實質確定前（即緩起訴猶豫期間經過而未經撤銷），行
      政機關尚無得為行政裁罰之餘地（參照臺灣高等法院暨所
      屬法院98年法律座談會刑事類提案第24號研討結果、臺灣
      高等法院98年度交抗字第775 號裁定）。
    3.本件受處分人酒後駕車經檢察官為緩起訴處分，並命被告
      向國庫支付款項，此等命令名義上雖非刑罰，但仍是一種
      特殊的處遇措施，造成被告之財產減少或義務增加，性質
      上亦屬干預人民自由之處分，與刑事制裁無異，實質上為
      刑事處罰。是本件原處分機關於上開緩起訴期間未屆滿前
      ，受處分人之刑事訴追程序既有遭撤銷之可能而未實質確
      定，即遽裁處受處分人罰鍰，顯與一事不二罰原則相違。
    4.另按道路交通管理處罰條例第35條第8 項規定：「前項汽
      車駕駛人，經裁判確定處以罰金低於本條例第92條第3 項
      所訂最低罰鍰基準規定者，應依本條例裁決繳納不足最低
      罰鍰之部分」；而檢察官為緩起訴處分並命向公庫或指定
      之公益團體捐款者，揆諸前揭說明，該捐款之性質實質上
      既屬「刑事法律處罰」，解釋上其亦屬上開道路交通管理
      處罰條例第35條第8 項規定之罰金，監理機關雖不得再為
      行政裁罰，惟若行為人所支付之緩起訴處分金，未達道路
      交通管理處罰條例第92條第3 項（現行該條例已將此關於
      罰鍰基準部分移列至同條第4 項）所訂最低罰鍰基準規定
      者，依該條例第35條第8 項之規定，仍須補繳不足最低罰
      鍰之部分，則於緩起訴猶豫期間屆滿後，對上述不足額部
      分，處分機關仍有裁處罰鍰之空間，惟此須俟緩起訴猶豫
      期間屆滿後始得為之（參照臺灣高等法院暨所屬法院97年
      法律座談會提案類第39號研討結果）。
五、綜上所述，受處分人確有酒後駕車之違規事實，又於酒駕當
    時，受處分人之駕駛執照業經逕行註銷（自98年2 月19日起
    至101 年2 月18日止），有汽車駕照基本資料1 件在卷可參
    ，受處分人確屬無照酒駕至臻明確，原處分機關依道路交通
    管理處罰條例第35條第1 項第1 款、第67條第6 項、第24條
    第1 項第2 款規定為上開裁處，固非無見，然系爭裁決書既
    有就受處分人之酒後駕車行為，在緩起訴處分尚未實質確定
    前，再裁處罰鍰之一事二罰之不適法，自應由本院撤銷原處
    分，另為依法裁處如主文第2 項所示，以資適法。
六、至原處分機關固援引法務部行政罰法諮詢小組第1 次會議紀
    錄及法務部95年5 月26日法律字第0950016029號函、交通部
    95年7 月17日交路字第0950006986號函釋，認緩起訴乃附帶
    條件之不起訴處分，亦即係不起訴之一種，應有行政罰法第
    26條第2 項規定之適用等語。惟按法官依據法律獨立審判，
    憲法第80條載有明文。各機關依其職掌就有關法規為釋示之
    行政命令，法官於審判案件時，固可予以引用，但仍得依據
    法律，表示適當之不同見解，並不受其拘束，司法行政機關
    所發司法行政上之命令，如涉及審判上之法律見解，僅供法
    官參考，法官於審判案件時，亦不受其拘束，司法院大法官
    會議解釋釋字第216 號解釋意旨可資參照。是原處分機關所
    提前開函文（釋）或會議紀錄，既與本院前揭見解不同，本
    院並不受其拘束，附此敘明。
據上論斷，應依道路交通事件處理辦法第19條前段，裁定如主文
。
中    華    民    國    100     年    5    月    18   日
                  交通法庭  法  官  方鴻愷
以上正本證明與原本無異。
如不服本裁定，應於裁定送達後5日內向本院提出抗告狀。
                            書記官  江怡萱
中    華    民    國   100    年    5     月    19    日